臺灣高等法院臺中分院民事判決　　　　 96年度勞再易字第1號
再審原告　　甲○○
再審被告　　台中商業銀行股份有限公司
法定代理人　乙○○
上列當事人間請求給付資遣費等事件，再審原告對於本院95年度
勞上易字第22號中華民國95年12月5日所為確定判決，提起再審
之訴，本院判決如下：
    主  文
再審之訴駁回。
再審訴訟費用由再審原告負擔。
    理  由
一查再審之訴，必須主張確定判決有民事訴訟法第496條或第497
  條所定之情形，始為合法，又再審之訴顯無再審理由者，得不
  經言詞辯論，以判決駁回之，民事訴訟法第502條定有明文。
二本件再審原告主張：
  (一)查原審法院判決再審原告敗訴之理由，無非係認再審被告依
    據其片面所制定之工作規則，即有權將再審原告調職云云，
    然而，何以單憑雇主單方所制定之工作規則，其即有權違反
    勞資雙方原依據勞動契約就工作內容及薪資所為之約定，而
    逕行將勞工調職？原審法院乃全然未予交待其所持見解所由
    生之法律依據，是其所為之判決，即有消極不適用法規之違
    法。
  (二)又姑不論雇主得單方將勞工調職之法律上依據為何，現行司
    法實務上，有關雇主調動勞工時所應遵守之規範，行政院內
    政部乃於74年9月5日發布台內勞字第328433號函，揭示「調
    動五原則」以供遵守，亦即：「勞動基準法施行細則第7條
    第l款規定，工作場所及應從事之工作有關事項應於勞動契
    約中由勞資雙方自行約定，故其變更亦應由雙方自行商議決
    定。如雇主確有調動勞工工作之必要，應依下列原則辦理：
    (l)基於企業經營上所必需；(2)不得違反勞動契約；(3)對
    勞工薪資及其他勞動條件，未作不利之變更；(4)調動後工
    作與原有工作性質為其體能及技術所可勝任；(5)調動工作
    地點過遠，雇主應予以必要之協助。」；而倘雇主對於勞工
    所為之職務調動，違反上開所揭示之「調動五原則」者，即
    該當勞動基準法第14條第l項第6款「雇主違反勞動契約或勞
    工法令，致有損害勞工權益之虞者」之事由，勞工自得依法
    終止勞動契約，並請求雇主依法發給資遣費。然查:
  1.原審判決就本件有關「調職」所生之勞資爭議，竟全然未依
    據上開內政部所揭示之「調動五原則」檢視再審被告對於再
    審原告所為之調職行為是否合法，已屬消極不適用法規；又
    縱使即如原審法院所認：再審被告主張依據其所制定之工作
    規則，其即有行使調職之權利。然而，同樣依據再審被告所
    制定工作規則第12 條之規定，有關再審被告銀行員工之輪
    調，仍應遵守上開內政部所揭示之「調動五原則」，惟原審
    法院就此重要之證據竟未予斟酌，顯亦於法有違。
  2.且查，本件再審被告究竟係基於何等「企業經營上之必要」
    ，而對於再審原告為本次之職務調動？自始至終均未見再審
    被告提出具體之說明，再審被告亦未能提出任何相關銀行內
    部人事主管對於本次調動理由之簽呈、會議紀錄等具體文件
    ，以佐證其本次對於再審原告所為之職務調動，確係出於銀
    行員工工作規則中得予調職之特別考量，是再審被告對於再
    審原告所為之職務調動，顯然不具有任何「企業經營上之必
    要」，而要屬違反上開「調動五原則」中第l點之規定，再
    審原告據此終止兩造間之勞動契約並請求再審被告應依法發
    給資遣費，自有理由。
  3.又承上，即如原審判決所認，再審被告於94年6月30日將再
    審原告調任總行業務稽核科之稽核後，隨即於不到半年之時
    間內，再於94年l2月13日將再審被告改調東豐原分行擔任一
    般職員，是再審被告對於再審原告之此次調動，究竟係基於
    其工作規則中所稱：「業務發展及內部控制、防杜弊端、靈
    活運用人力、滿足員工成長動機學習專長技能及生涯規劃」
    之何項目的？實已不無疑義；而事實上，即如再審原告於95
    年6月27日提出於臺灣臺中地方法院之民事準備理由 (二)狀
    中所附原證十四 (見再證七)，亦即台中商業銀行產業工會
    95年2月8日發布之新聞稿所載：中纖、磐亞集團於94年6 月
    介入再審被告銀行經營權後，在仍未有時間充分了解再審被
    告銀行實際營運狀況需求之前提下，隨即恣意從事大幅之人
    事異動，自94年6月份起至95年l月17日止，共計造成員工退
    休122人、離職202人、調動546人次、調任非主管職務50 人
    之結果，最終更引發再審被告銀行員工之罷工。是由此可證
    ，再審被告對於再審原告所為之職務調動，顯係出於惡意而
    並非果真出於企業經營上之必要，而原審法院就此有利於再
    審原告之重要證據，竟全然未予斟酌，即遽為不利於再審原
    告之判決，自屬於法有違。
  (三)又按「工資：謂勞工因工作而獲得之報酬；包括工資、薪金
    及按計時、計日、計月、計件以現金或實物等方式給付之獎
    金、津貼及其他任何名義之經常性給與均屬之。」勞動基準
    法第2條第3款定有明文；再按「工資由勞雇雙方議定之。」
    勞動基準法第21條第l項前段亦定有明文，是有關工資數額
    之約定，乃核屬勞動契約之重要內容，非經勞雇雙方之同意
    ，任一方 (即雇主)並不得片面加以變更，此併有勞動基準
    法施行細則第7條第3款之規定可參；而倘雇主在未經勞工同
    意之情形下，即不依原勞動契約之約定發放薪資，即該當勞
    動基準法第14條第l項第5款：「雇主不依勞動契約給付工作
    報酬」之事由，勞工自得依法終止勞動契約，並請求雇主發
    給資遣費。今查：
  1.本件再審原告於擔任稽核乙職期間，每月可領之薪資為55,7
    36元，而於94年12月13日調任東豐原分行職員後，於95年l
    月3日實際所領之薪資，乃遭再審被告片面減為48,812元，
    要屬再審被告所不爭執；是不論再審被告主張其所減少給付
    之名目、原因為何，再審被告於95年1月3日未依原勞動契約
    給付工作報酬予再審原告乙情，均可堪認定，是再審原告依
    據上開勞動基準法之規定終止勞動契約，並請求再審被告發
    給資遣費，依法核無不合。原審法院未適用上開勞動基準法
    等相關規定，反而憑空採信再審被告之「說詞」，自有不適
    用法規之違法。
  2.又同樣地，有關勞工薪資之認定，既應依據上開勞動基準法
    第2條第3款之規定為之，則再審被告將再審原告調職後，確
    實對於再審原告之薪資，造成明顯且重大之不利變更，自有
    違上開內政部所揭示「調動五原則」中第3點之規定，是再
    審原告以再審被告違反勞動契約及勞工法令，而依據上開勞
    動基準法第14條第l項第6款之規定，終止勞動契約，並請求
    再審被告發給資遣費，依法核無不合；本件原臺灣臺中地方
    法院95年度勞訴字第22號判決亦採相同之見解。是原審法院
    未適用上開法律對於工資之認定標準，以及雇主不得片面減
    少勞工工資之規定，憑空採信再審被告之「說詞」，自有不
    適用法規之違法。
三然查：本院上開確定判決認定：
  (一)依再審被告人事管理規則第77條之規定，員工之職務及工作
    或服務地點，因業務上之需要得由總行隨時遷調。另依再審
    被告員工工作規則第12條規定，公司基於業務發展及內部控
    制、防杜弊端、靈活運用人力並為滿足員工成長動機學習專
    長技能及生涯規劃，得不定期實施工作及服務單位輪調，此
    有再審被告提出之人事管理規則、工作規則附卷可稽。審之
    銀行於現今競爭激烈，調職可以達到防弊之效果，亦有使員
    工多方學習銀行各項之業務，及培養全方位人才，上開工作
    規則所定銀行基於上述之理由而實施工作及服務單位輪調乃
    銀行生存所必需，並無不合理之處，故除銀行有惡意整員工
    為不合理之調動外，應認再審被告依上開工作規則，再審被
    告有權限為上述之調職，又依再審原告之人事異動表顯示，
    再審原告係於92年12月15日調為文書科副科長，至94年6月
    29日止已任文書科副科長一年半，調職前之職別為中級專員
    ，則再審被告基於上開工作規則，將再審原告轉調總行業務
    稽核科稽核一職，僅係擔任工作不同之調職，其職別仍為中
    級專員，並未降調，銀行基於防弊之效果，使員工多方學習
    銀行各項之業務，及培養全方位人才，上開調職難謂有何惡
    意，又再審原告原擔任文書科副科長一職，雖係主管職，然
    調任不同性質之稽核科，亦無立即擔任稽核科之主管之理，
    再審被告將之調職為總行業務稽核科之稽核，亦難指為惡意
    。次再審原告於94年6月30日開始擔任總行業務稽核科之稽
    核，至94年12月13日再審被告將之調往東豐原分行，其間雖
    僅半年，所調之分行又非再審原告居住之台中市，然銀行基
    於防弊之效果，使員工多方學習銀行各項之業務，及培養全
    方位人才及業務需要，而為調職，然職別仍為中級專員，亦
    未降調，且住於台中市，至豐原上班，依一般人觀念，並非
    過遠而不能接受，亦難謂有惡意調職之情，再審原告主張再
    審被告係惡意調職且為降調云云，並不可採。
  (二)雖再審原告以其任職文書科副科長一職，月薪為58,070元，
    擔任稽核人員，月薪為55,736元，擔任東豐原分行職員，月
    薪為48,812元，屬片面減薪云云。然查再審被告主張再審原
    告二次調職所領之薪資固有陸續減少，但調稽核時所減少者
    為主管加給，調東豐原分行職員又減少者為稽核津貼，此有
    再審被告提出之員工薪津明細、及薪津試算表附卷可稽 (詳
    見原審卷第l1、12、15、84頁)，再審原告對此亦不爭執，
    再審被告上開主張堪信為真實。上述主管加給、專業津貼均
    係擔任主管及專業始有之加給、津貼，未擔任主管或專業者
    當然無需發予加給與津貼。故再審原告所領之薪資減少，乃
    因其已調職為非主管或調職為非專業業務之當然結果，再審
    原告仍依調職前中級專員之630俸點為計薪，核無所謂片面
    減薪之情。
    基上論述，再審原告上開對再審被告之二次調職，並無證據
    顯示有惡意，且再審被告係依工作規則為調職，核無違反勞
    動契約，亦未對勞工薪資及其他勞動條件作不利之變更；調
    動後工作與原有工作性質為再審原告體能及技術所可勝任；
    調動工作地點並未過遠，即難謂有違反調動五原則。所為調
    職既無權利之濫用，則再審被告依工作規則基於企業經營上
    所必為調職，再審原告自應服從。
  (三)再審被告於94年6月30日將再審原告調為總行稽核人員，再
    於94年12月13日將再審原告調為東豐原分行，於法並無不合
    ，再審原告指再審被告上開調職違反勞動契約或勞工法令云
    云，並無所據，又再審被告之調職仍依再審原告調職前之職
    別核薪 (中級專員，630俸點因再審原告未擔任主管及稽核
    ，未再發予主管及稽核津貼)支給，亦無雇主不依勞動契約
    給付工作報酬情事，再審原告指再審被告有違反勞動基準法
    第14條第l項第5款、第6款之規定，並不可採，從而再審原
    告依上開條文為終止兩造之勞動契約，復依同條第4項準用
    同法第17條之規定，請求再審被告給付1,131,200元之資遣
    費及其遲延利息，即屬無據，不應准許。
四綜上所述，本院上開確定判決理由欄已詳細說明認定再審原告
  就本件爭點所在之具體理由，並再明因事證已臻明確而認再
  審原告其餘攻擊防禦方法及調查證據之聲請，因與判決結果不
  生影響而不予審究，則本件原確定判決即無再審意旨所指摘之
  所謂適用法規顯有錯誤，或有何足影響於判決之重要證據漏未
  審酌之再審事由。核其再審意旨所載內容，係就本院上開確定
  判決取捨證據、認定事實之職權行使，指摘其為不當，並就確
  定判決已論斷者，泛言未論斷，其再審顯無理由，應予駁回，
  並不經言詞辯論為之。
據上論結，本件再審顯無理由，依民事訴訟法第502條第2項、第
78條，判決如主文。
中　　華　　民　　國　　96　　年　　1 　　月　　23　　日
                  民事第四庭    審判長法　官　黃斐君
　　　　　　　　　　　      　　　　　法　官  陳蘇宗
　　　　　　　　　　　      　　　　　法　官  黃斐君
以上正本係照原本作成。
不得上訴。
　　　　　　　　　　　　　　　　　　　書記官　陳信和
中　　華　　民　　國　　96　　年　　1 　　月　　24　　日
　　　　　　　　　　　　　　　　　　　　　　　　　　　Ｃ
